臺灣高等法院刑事判決
110年度上訴字第2419號
上  訴  人  
即  被  告  丁春成

上列上訴人因違反洗錢防制法等案件，不服臺灣新北地方法院11
0年度金訴字第35號，中華民國110年5月5日第一審判決（起訴案
號：臺灣新北地方檢察署109年度偵字第17141號），提起上訴，
本院判決如下：
    主  文
原判決撤銷。
丁春成共同犯洗錢防制法第十四條第一項之一般洗錢罪，處有期
徒刑肆月，併科罰金新臺幣貳萬元，罰金如易服勞役，以新臺幣
壹仟元折算壹日。
    犯罪事實
一、丁春成依其智識程度及社會生活經驗，應可預見一般人無故
    取得他人金融帳戶使用，可能用作從事財產犯罪及處理犯罪
    所得之工具，藉此取得贓款及掩飾犯行，逃避檢警人員追緝
    ，又提領帳戶內不明款項後轉交予指定收款者，其提領款項
    之目的極有可能係為製造金流斷點，以掩飾、隱匿該不法所
    得之去向，竟仍基於縱其提供之帳戶供人匯款後，由其提領
    以掩飾、隱匿詐欺犯罪所得之去向，亦不違背其本意之不確
    定故意，與不詳真實姓名年籍之詐欺集團成年成員，共同基
    於詐欺取財及洗錢之犯意聯絡，於民國108年9月底、10月初
    將其玉山商業銀行帳號0000000000000號帳戶（下稱玉山銀
    行帳戶）告知詐欺集團不詳真實姓名年籍之成年成員，嗣該
    詐欺集團成員即於108年10月4日14時6分前不詳時間，撥打
    電話向朱斗文佯稱其係朱斗文之女急需用錢云云，致朱斗文
    陷於錯誤，匯款新臺幣（下同）48萬元至丁春成上開帳戶，
    丁春成復依詐欺集團成員指示，將該48萬元中之5萬元轉匯
    至其郵局帳號00000000000000號帳戶，再於同日15時1分許
    ，臨櫃提領玉山銀行帳戶內20萬元，及於同日15時21分許，
    自ATM 提領上開郵局帳戶內之5萬元，並攜帶提領之25萬元
    現金（另外23萬元業經警方通報後圈存，已發還朱斗文），
    前往新北市○○區○○路000號前，交付詐欺集團指定之不詳真
    實姓名年籍成年成員，以此方式掩飾上開詐欺所得款項之來
    源及去向。
二、案經朱斗文訴由新北市政府警察局中和分局報請臺灣新北地
    方檢察署檢察官偵查起訴。
    理  由
壹、證據能力：
一、按被告以外之人於審判外之陳述，雖不符刑事訴訟法第159
    條之1至同條之4之規定，而經當事人於審判程序同意作為證
    據，法院審酌該言詞陳述或書面陳述作成時之情況，認為適
    當者，亦得為證據；當事人、代理人或辯護人於法院調查證
    據時，知有同法第159條第1項不得為證據之情形，而未於言
    詞辯論終結前聲明異議者，視為有前項之同意，刑事訴訟法
    第159條之5定有明文。查本判決以下所引用各項證據資料中
    屬於被告以外之人於審判外陳述之傳聞證據部分，檢察官、
    上訴人即被告丁春成於本院審理中均同意有證據能力，且均
    未於言詞辯論終結前聲明異議，本院審酌上開證據取得過程
    並無瑕疵，與本案待證事實間復具有相當關聯性，亦無證明
    力明顯過低之情，認為以之作為本案證據核屬適當，依前揭
    規定，應有證據能力。
二、另本件認定事實引用之卷內其餘非供述證據部分，與本案均
    有關連性，亦無證據證明係實施刑事訴訟程序之公務員以不
    法方式所取得，依刑事訴訟法第158條之4之反面解釋，當有
    證據能力。　
貳、實體方面　　　
一、認定犯罪事實所憑之證據及理由：
　　訊據被告矢口否認有何上開犯行，辯稱：其是因為辦貸款，
    對方說要財力證明，借一筆錢匯入其帳戶，要其再領還給對
    方云云，經查：
㈠、被告將其玉山銀行帳戶告知詐欺集團成員，其後詐欺集團成
    員於上開時間，向告訴人朱斗文行騙，致其陷於錯誤，將48
    萬元匯入被告玉山銀行帳戶，被告並依指示為轉匯、提領及
    交付25萬元，其中23萬元業經警方通報後圈存，且已發還告
    訴人之事實，業據被告所自承，核與告訴人於偵查中之證述
    相符，並有內政部警政署反詐騙諮詢專線紀錄表、臺北市政
    府警察局松山分局中崙派出所受理詐騙帳戶通報警示簡便格
    式表、金融機構聯防機制通報單、165 專線協請金融機構暫
    行圈存疑似詐欺款項通報單、臺灣銀行匯款申請書、監視器
    錄影翻拍照片、玉山銀行帳戶交易明細、郵局帳戶交易明細
    各1 份附卷可稽，是此部分事實，首堪認定。
㈡、被告雖辯稱係因辦貸款所需而為上開行為云云，惟按刑法上
    之故意，可分為直接故意與不確定故意（間接故意），所謂
    「不確定故意」，係指行為人對於構成犯罪之事實，預見其
    發生而其發生並不違背其本意者，刑法第13條第2 項定有明
    文。又金融帳戶乃針對個人身分之社會信用而予資金流通，
    為個人參與經濟活動之重要交易或信用工具，具有強烈之屬
    人性，大多數人均甚為重視且極力維護與金融機構之交易往
    來關係，故一般人均有妥善保管、防止他人擅自使用自己名
    義金融帳戶相關物件之基本認識，縱遇特殊事由偶有將金融
    帳戶交付、提供他人使用之需，為免涉及不法或令自身信用
    蒙受損害，亦必然深入瞭解其用途後，再行提供使用，此為
    日常生活經驗及事理之當然，殊為明確。況近年來不法份子
    利用人頭帳戶實行恐嚇取財或詐欺取財等財產犯罪案件層出
    不窮，業已廣為平面或電子媒體、政府機構多方宣導、披載
    ，提醒一般民眾勿因一時失慮而誤蹈法網，輕易交付自己名
    義申辦之金融帳戶予他人，反成為協助他人犯罪之工具。從
    而，提供個人金融帳戶予他人，極可能為詐欺集團作為收受
    及提領特定犯罪所得使用，且如自帳戶內提領不明款項交付
    他人會產生遮斷金流之效果，實為參與社會生活並實際累積
    經驗之一般人所可揣知。本案被告係國中畢業，於行為時年
    逾40歲，且從事保全工作，可見其具有相當智識程度，並非
    毫無社會經驗或歷練之人，對於上情自無不知之理。查被告
    於偵查供稱：「（問：對方既然不認識你，也不是你的親朋
    ，為何對方要憑白無故的借你錢讓你辦財力證明，還要幫你
    辦貸款？你不覺得很奇怪嗎？）我覺得有點奇怪。」等語（
    見偵卷第53頁），證人即被告之配偶余雅茹於原審亦證稱此
    次借款之流程跟之前的民間借貸經驗是不一樣，之前跟民間
    借貸有親自面對面碰面，有簽書面的契約，有押自然人憑證
    ，這些都跟本件不一樣等情（原審卷第108、110頁）。參以
    被告於原審準備程序自承：「對方沒有說要匯多少錢進帳戶
    ，我去刷簿子才知道48萬元在裡面。」等語（見原審卷第49
    頁），可見即便如被告所辯係因辦貸款所需財力證明而為上
    開行為，然被告對於毫不相識之人願意主動匯錢進自己帳戶
    ，甚至要匯多少金額並未事先告知確認，豈能毫不起疑？況
    被告於原審供稱：「當初因為家庭要用錢、小孩學費，打算
    貸款10萬元，我每個月收入3 萬4,500 元，我老婆每個月收
    入1 萬多元，家裡有2 個小孩，1 個念小學、1 個念幼稚園
    ，我有快2 萬元的卡債等語（見原審卷第48頁），可見被告
    貸款之需求尚非迫切，理應不至於對於上開可能遭詐欺集團
    利用為詐欺及洗錢之情形毫無預見。惟其猶仍將其上開玉山
    銀行帳戶告知他人作上開使用，其主觀上應有縱他人以之犯
    詐欺取財罪，亦不違背其本意之不確定故意甚明。
㈢、又被告除提供其上開玉山銀行帳戶外，另依詐欺集團成員指
    示為上開轉匯、提領及交付款項，而依其於警詢時供稱：「
    我當時先臨櫃領20萬元，再操作ATM 領5 萬元，然後那個自
    稱台新專員要我再操作ATM領錢時，就發現沒辦法領錢，那
    個專員就要我別管那23萬元，叫我去指定的便利商店交錢。
    」等語（見偵查卷第10頁），若被告當時帳戶內48萬元係其
    所稱專員借以辦理財力證明之用，則對於該專員表示無法領
    出之23萬元不必理會，任憑所借出款項平白損失，被告亦無
    所疑，顯有違常情。況被告於原審供稱：「（問：臨櫃提款
    為何不一次把48萬元提出來？）因為對方說領太多，銀行不
    會讓我領。」、「（問：如果正當合法的錢，領再多銀行會
    拒絕嗎？）銀行會問我說領20萬元出來要幹嘛。」等語（見
    原審卷第50頁），可見被告對於大額提款可能存有違法性並
    非不知，而其所為上開轉匯、提領及交付款項等行為，係洗
    錢之構成要件行為，且以此方式掩飾上開詐欺所得款項之來
    源及去向，自已該當一般洗錢罪之正犯。
㈣、綜上所述，本案事證已臻明確，被告犯行洵堪認定，應予以
    依法論科。
二、論罪：
㈠、按刑法第339條第1項之普通詐欺取財罪係以意圖為自己或第
    三人不法之所有，以詐術使人將本人或第三人之物交付，為
    其犯罪之基本構成要件，此觀該等條項之規定自明。又詐欺
    取財罪，係目的犯，以意圖為自己或第三人不法之所有，為
    其特別之主觀構成要件要素，而在行為人實行詐欺取財犯行
    之最終目的係在取得所騙取財物現實占有（持有）之場合，
    即如本案之詐騙集團成員實行詐欺取財犯行之最終目的在於
    取得被害人遭詐騙款項之實際占有，則出面自帳戶領取被害
    人遭詐騙款項之行為，因係該罪目的行為之一部，亦屬詐欺
    取財罪之部分構成要件行為，苟有參與其事，即係分擔實行
    詐欺取財之犯罪行為。況被害人遭詐騙後，雖已將款項匯入
    （或經再轉入）指定之某帳戶，但相關款項在遭實際提領前
    ，該帳戶隨時有被查覺而遭凍結之可能，故分擔出面提領詐
    騙款項之工作，更是最終完成詐欺取財犯行之關鍵行為（最
    高法院107年度台上字第1851號判決意旨參照）。準此，本
    案被告依詐騙集團成員指示於犯罪事實欄所示時、地提款後
    ，再依指示將領得之款項轉交詐騙集團成員此節，業經認定
    如前，是被告依指示前往提領告訴人匯入上開帳戶內款項之
    行為，應亦屬參與分擔詐欺取財構成要件之行為，為詐欺取
    財罪之正犯。
㈡、次按洗錢防制法業於105年12月28日修正公布，並於106年6月
    28日生效施行（下稱新法）。修正前該法（下稱舊法）第1
    條揭櫫之立法目的為「防制洗錢，追查重大犯罪」，而本次
    修法後修正為「為防制洗錢，打擊犯罪，健全防制洗錢體系
    ，穩定金融秩序，促進金流之透明，強化國際合作」，其立
    法目的及保護法益，已自單純國家對重大（特定）犯罪之追
    訴及處罰，擴增至防制洗錢體系之健全、金融秩序之穩定及
    透明金流軌跡之建置。至於洗錢犯罪本質在於影響合法資本
    市場並阻撓偵查，且洗錢之行為包含處置（即將犯罪所得直
    接予以處理）、多層化（即為使偵查機關難以追查金流狀況
    ，以迂迴層轉、化整為零之多層化包裝方式，掩飾或隱匿特
    定犯罪所得）及整合（即收受、持有或使用他人犯罪所得，
    使該犯罪所得披上合法之外衣，回歸正常金融體系）等各階
    段行為，其模式不祗一端，故為澈底打擊洗錢犯罪，新法乃
    參照相關國際標準建議及公約之洗錢行為定義，將洗錢行為
    之處置、多層化及整合等各階段，全部納為洗錢行為，而於
    新法第2條規定：「本法所稱洗錢，指下列行為：一、意圖
    掩飾或隱匿特定犯罪所得來源，或使他人逃避刑事追訴，而
    移轉或變更特定犯罪所得。二、掩飾或隱匿特定犯罪所得之
    本質、來源、去向、所在、所有權、處分權或其他權益者。
    三、收受、持有或使用他人之特定犯罪所得。」以求與國際
    規範接軌。從而，行為人對於特定犯罪所得，基於洗錢之犯
    意，參與整體洗錢過程中任一環節之處置、分層化或整合行
    為，致生新法所保護法益之危險者，即應屬新法所欲禁絕之
    洗錢行為。基此，洗錢之定義，在新法施行後，與舊法之規
    定已然有別，因而過往實務見解認為，行為人對犯特定犯罪
    所得之財物或利益作直接使用或消費之處分行為，或僅將自
    己犯罪所得財物交予其他共同正犯，祗屬犯罪後處分或移轉
    贓物之行為，非本條例所規範之洗錢行為，已與新法所規定
    之洗錢態樣有所扞格。因為行為人如意圖掩飾或隱匿特定犯
    罪所得來源，而將特定犯罪所得直接消費處分，或移轉交予
    其他共同正犯予以隱匿，甚或交由共同正犯以虛假交易外觀
    掩飾不法金流移動，依新法規定，皆已侵害新法之保護法益
    ，係屬新法第2條第1或2款之洗錢行為，尚難單純以不罰之
    犯罪後處分贓物行為視之（最高法院110年度台上字第809號
    判決意旨參照）。本案被告與詐騙集團不詳姓名成員係共犯
    刑法第339條第1項之詐欺取財罪，屬洗錢防制法第3條第2款
    所規定之特定犯罪，而詐騙集團不詳姓名成員係以犯罪事實
    欄所示方式對告訴人施以詐術，令其陷於錯誤後，依指示將
    款項匯入被告玉山銀行帳戶內，由交易明細資料等金流紀錄
    即可特定該等款項屬於本案詐欺之特定犯罪所得，被告再依
    指示將之轉匯、提領及轉交詐騙集團不詳姓名成員，客觀上
    顯已製造金流斷點，使詐騙集團不詳姓名成員得以藉此掩飾
    該等詐欺犯罪所得之去向，是被告所為自非僅係為詐欺集團
    取得犯罪所得，而係兼為洗錢防制法第2條第2款之洗錢行為
    ，亦應論以同法第14條第1項之一般洗錢罪。
㈢、核被告所為，係犯刑法第339條第1項之詐欺取財罪及洗錢防
    制法第14條第1項之一般洗錢罪。又依卷內證據僅得證明被
    告係與詐騙集團不詳姓名成員聯繫並提供帳戶，且依詐騙集
    團不詳姓名成員指示提領及交付款項，尚無其他積極證據足
    證被告知悉另有除該詐騙集團不詳姓名成員以外之人共同參
    與本件詐欺取財等犯行，或確有3人以上之共同正犯參與本
    案詐欺取財之過程，依罪證有疑利於被告之原則，尚難認為
    本案被告涉有刑法第339條之4第1項第2款所定三人以上共同
    犯詐欺之加重詐欺犯行，併此敘明。
㈣、被告以一行為觸犯上開2 罪名，為想像競合犯，應依刑法第5
    5條規定，從一重之一般洗錢罪處斷。　　　　　　
㈤、被告與真實姓名年籍不詳之詐騙集團成員間，就上開犯行，
    有犯意聯絡及行為分擔，應依刑法第28條之規定，論以共同
    正犯。
㈥、又正犯與幫助犯、既遂犯與未遂犯，犯罪之態樣或結果雖有
    不同，唯其基本事實均相同，原不生變更起訴法條之問題（
    最高法院97年度台上字第202號判決意旨參照）。本案檢察
    官係以被告涉犯詐欺罪之幫助犯提起公訴，雖本院改論以詐
    欺罪之正犯，惟並無罪名變更問題，且經本院於審判時當庭
    告知被告有可能涉犯詐欺罪之正犯罪嫌（見本院卷第73頁）
    ，於被告防禦權之行使亦無妨礙，附此敘明。　
三、撤銷改判之理由：
㈠、被告提供上開銀行帳戶予詐騙集團成員，進而親自轉滙及提
    領款項交付詐騙集團成員，所為除構成一般洗錢罪外，尚應
    論以詐欺罪之正犯，已如前述。原判決就詐欺部分僅論以幫
    助犯，尚有未洽。被告上訴否認犯罪雖無理由，惟原判決既
    有前開可議之處，自屬無可維持，應由本院予以撤銷改判。
㈡、爰審酌被告提供上開金融帳戶資料，並加以提領其內所得款
    項，造成告訴人受騙並受有財產上損失，助長詐騙犯行之氾
    濫，復掩飾犯罪贓款去向，增加國家查緝犯罪及告訴人尋求
    救濟之困難，危害社會秩序穩定，所為實有不該。兼衡被告
    於原審自稱從事保全工作，已婚，與老婆、岳母及2 名小孩
    同住等生活狀況，國中畢業之智識程度，其行為造成告訴人
    受有25萬元之財產損害及其否認犯行且未與告訴人達成和解
    或賠償其損害之犯後態度等情狀，量處如主文第2項所示之
    刑，並就併科罰金部分，諭知易服勞役之折算標準。
㈢、至洗錢防制法第18條第1項雖規定「犯第14條之罪，其所移轉
    、變更、掩飾、隱匿、收受、取得、持有、使用之財物或財
    產上利益，沒收之；犯第15條之罪，其所收受、持有、使用
    之財物或財產上利益，亦同」，此一規定採取義務沒收主義
    ，只要合於前述規定，法院固應為相關沒收之諭知，然該洗
    錢行為之標的是否限於行為人所有者始得宣告沒收，法無明
    文，實務上一向認為倘法條並未規定「不問屬於犯罪行為人
    與否均沒收」時，自仍以屬於被告所有者為限，始應予沒收
    。本院認在洗錢防制法並未規定「不問屬於犯罪行為人與否
    」之情形下，自宜從有利於被告之認定。查被告本案所提領
    款項業已交付詐欺集團成員，已如前述，該等款項既非被告
    所有，亦非在其實際掌控中，是就其提領之款項自不得適用
    上開洗錢防制法之特別沒收規定予以宣告沒收之。而卷內亦
    無證據證明被告有自其中分得犯罪所得，故不為沒收之宣告
    及追徵。　　　　
據上論斷，應依刑事訴訟法第369條第1項前段、第364條、第299
條第1項前段，判決如主文。
本案經檢察官吳育增提起公訴，檢察官林安紜到庭執行職務。
中　　華　　民　　國　　110 　年　　10　　月　　26　　日
     　　　　　　 刑事第十六庭  審判長法　官  葉騰瑞
                                      法　官  古瑞君
                                      法　官  廖紋妤
以上正本證明與原本無異。
如不服本判決，應於收受送達後20日內向本院提出上訴書狀，其
未敘述上訴之理由者並得於提起上訴後20日內向本院補提理由書
（均須按他造當事人之人數附繕本）「切勿逕送上級法院」。
                                      書記官  江珮菱
中　　華　　民　　國　　110 　年　　10　　月　　27　　日

附錄：本案論罪科刑法條全文
洗錢防制法第2條
本法所稱洗錢，指下列行為：
一、意圖掩飾或隱匿特定犯罪所得來源，或使他人逃避刑事追訴
    ，而移轉或變更特定犯罪所得。
二、掩飾或隱匿特定犯罪所得之本質、來源、去向、所在、所有
    權、處分權或其他權益者。
三、收受、持有或使用他人之特定犯罪所得。
洗錢防制法第14條
有第二條各款所列洗錢行為者，處七年以下有期徒刑，併科新臺
幣五百萬元以下罰金。
前項之未遂犯罰之。
前二項情形，不得科以超過其特定犯罪所定最重本刑之刑。
刑法第339條
意圖為自己或第三人不法之所有，以詐術使人將本人或第三人之
物交付者，處五年以下有期徒刑、拘役或科或併科五十萬元以下
罰金。
以前項方法得財產上不法之利益或使第三人得之者，亦同。前二
項之未遂犯罰之。